臺灣高等法院刑事判決　　　　　　　　　　　　　　九十一年度上易字第一四五號
　　上　訴　人　臺灣板橋地方法院檢察署檢察官
　　被　　　告　甲○○
右上訴人因被告違反著作權法案件，不服臺灣板橋地方法院九十年度簡上字第二五六
號，中華民國九十年十二月十一日第一審判決（即臺灣板橋地方法院三重簡易庭九十
年度重簡字第五九八號，聲請簡易判決處刑書案號：臺灣板橋地方法院檢察署八十九
年度偵字第二Ｏ七四二號），提起上訴，本院判決如左：
    主  文
上訴駁回。
    理  由
一、公訴意旨略以：甲○○係台北縣中和市○○路三一六號「南山書坊」負責人，經
    營錄影帶出租業務，明知「愛神惡作劇」（又譯為戀愛之神）係日本ＴＢＳ株式
    會社東京放送製作之影片，該影片於民國（下同）八十九年六月二十一日在日本
    首次發行，嗣於三十日內以書面授權昇龍國際股份有限公司（下稱昇龍公司）在
    台灣地區之發行權（ＶＨＳ及ＶＣＤ及ＤＶＤ之公開放映權），且已於同年七月
    十二日在台灣地區公開發行對公眾流通，為昇龍公司享有著作權之著作物。竟基
    於出租及散布之概括犯意，未經昇龍公司授權或同意，以每套錄影帶（共八卷）
    新台幣（下同）二百餘元之代價，在台北市光華商場向不知名之人購入由不詳之
    人擅自重製之「愛神惡作劇」錄影帶一套（共八卷），公開陳列於上址錄影帶店
    內，供不特定之顧客以每套錄影帶一百元之價格自由選租。嗣於八十九年十一月
    三日十六時四十分許，為警持臺灣板橋地方法院檢察署檢察官核發之搜索票前往
    上址，當場在店內查獲上開「愛神惡作劇」錄影帶一套（共八卷），因認甲○○
    涉有著作權法第九十三條第三款以同法第八十七條第二款之方式侵害著作權罪嫌
    及同法第九十二條之擅自以出租之方法侵害他人之著作財產權罪嫌云云。
二、按著作權法第九十二條及第九十三條之罪，依同法第一百條前段規定，須告訴乃
    論。又告訴乃論之罪，未經告訴者，應諭知不受理之判決，刑事訴訟法第三百零
    三條第三款亦定有明文，所謂未經告訴，包括未經合法告訴，此有司法院院字第
    二三八三號解釋可資參照；次按著作權法所規定之「發行」，依同法第三條第一
    項第十二款之規定，係指權利人重製並散布能滿足公眾合理需要之重製物而言。
    故而所謂在台灣地區發行，亦必須權利人重製並散布重製物，達到一般人在坊間
    可以自出租或出售同類著作物之商店買得到或租得到之程度。
三、公訴意旨認被告甲○○涉有違反著作權法罪嫌，無非係以告訴人昇龍國際股份有
    限公司之代理人王瑞禧、吳明憲之指訴，經公證之原產地證明、影線節目授權協
    議書及著作權授權書、原產地證明、現場照片四幀、扣案之「愛神惡作劇」錄影
    帶一套等為依據。訊據被告固坦承有於上開時地，以一次五日為期，每次一百元
    之代價，出租其自「光華商場」購得之「愛神惡作劇」錄影帶予不特定人士觀賞
    之事實，惟辯稱：伊已與告訴人達成和解，希望能從輕量刑等語。
四、經查：
（一）「愛神惡作劇」視聽著作之著作權人係東京放送株式會社，為日本公司，且該
      公司於西元二０００年六月二十一日即八十九年六月二十一日專屬授權告訴人
      在我國享有以ＶＨＳ錄影帶、ＶＣＤ、ＤＶＤ之形式，販賣予零售商或錄影帶
      出租店之權利，有告訴人提出之影像節目授權協議書、經臺北駐日經濟文化代
      表處認證之原產地證明等在卷足稽（見偵查卷第二十六頁至第四十五頁、第四
      十七頁至第四十九頁），故該著作屬於外國人著作，先合敘明。
（二）按外國人之著作合於下列情形之一者，得依法享有著作權。但條約或協定另有
      約定，經立法院議決通過者，從其約定。一、於中華民國管轄區域內首次發行
      ，或於中華民國管轄區域外首次發行後三十日內在中華民國管轄區域內發行者
      。但以該外國人之本國，對中華民國人民之著作，在相同之情況下，亦予保護
      且經查證屬實者為限，著作權法第四條第一款定有明文。查本案「愛神惡作劇
      」視聽著作在日本首次發行時間為八十九年六月二十一日，有告訴人提出經臺
      北駐日經濟文化代表處認證之發行開始年月日之原產地證明書二紙在卷可憑。
      又告訴人偵查中固然提出其出具之影音產品（錄影帶、ＶＣＤ、ＤＶＤ）發行
      證明書，主張「愛神惡作劇」視聽著作在我國開始發行時間為民國八十九年七
      月十九日；惟告訴代理人吳明憲於偵查中陳稱：「（問：在台灣何時發行？）
      今年八月中旬由得利公司開始銷售。」等語（見偵查卷第六十八頁背面），並
      有告訴代理人吳明憲提出之得利影視股份有限公司八十九年八月十八日製表之
      直銷銷貨單一紙在卷可稽（附於偵查卷第七十一頁），揆諸首揭說明，足認「
      愛神惡作劇」視聽著作在我國發行時間係在八十九年八月中旬，距離在日本首
      次發行時間，已逾三十日，非屬首次發行或同步發行，告訴人自不得援引著作
      權法第四條第一款之規定，主張在我國享有著作權。
（三）告訴人亦不得援引北美事務協調委員會與美國在臺協會著作權保護協定（下稱
      中美著作權保護協定）之規定，主張在我國享有著作權：
    １按「（三）『受保護人』係指：甲、依各該領域法律認定為公民或國民之個人
      或法人，及乙、於該領域內首次發行其著作之個人或法人。（四）以下各款對
      象，倘符合本段乙款以下之規定者，於本協定雙方領域內，亦視為『受保護人
      』：甲、上述（三）項甲款所稱之人或法人。乙、上述第（三）項甲款所稱之
      人或法人，擁有大多數股份或其他專有利益或直接、間接控制無論位於何處之
      法人。第四項所規定之人或組織，在締約雙方領域內，於下開兩款條件下，經
      由有關各造簽訂任何書面協議取得文學或藝術著作之專有權利者，應被認為係
      『受保護人』：甲、該專有權利係該著作於任一方領域參加之多邊著作權公約
      會員國內首次發行後一年內經由有關各造簽署協議取得者。乙、該著作須已可
      在任一方領域內對公眾流通」，中美著作權保護協定第一條第三項、第四項分
      別定有明文。
    ２查協定效力在於規範締約國間之權利義務關係，屬國與國之關係，至於有關締
      約國內國國民間之權利義務關係，則應依內國法加以認定，無適用協定之餘地
      ；換言之，協定之效力僅使締約國互依締約之內容對他造締約國行使權利或負
      擔義務，無規範內國國民間或非締約國之效力。是中美著作權保護協定既屬國
      際協定，則其規範者，自係美國之受保護人得於我國領域內，或我國之受保護
      人得於美國領域，獲得雙方政府之行政及司法保護，藉以行使著作權，而不包
      括我國之受保護人於我國領域內行使著作權之情形，苟認為我國人之受保護程
      度不及美國人，自應循立法途徑加以解決。又中美著作權保護協定第一條第四
      項締約原意固然在保護我國及美國以外之其他伯恩公約或世界著作權公約之締
      約國國民之著作，然揆諸上開說明，其規範內容應指下開二種情形，即(1)於伯
      恩公約或世界著作權公約締約國國內首次發行之著作，於發行後一年內，由美
      國之自然人、法人或其控股公司，簽署協議取得該專有權利，且已於我國或美
      國對公眾流通者，始得由美國人在我國主張受保護；(2)於伯恩公約或世界著作
      權公約締約國國內首次發行之著作，於發行後一年內，由我國之自然人、法人
      或其控股公司，簽署協議取得該專有權利，且已於美國或我國對公眾流通者，
      始得由我國人在美國主張受保護。縱日本為伯恩公約會員國，因日本人非上開
      協定規定受保護之人，自無首次發行後一年期間之適用（參見最高法院八十五
      年台上字第三０九０號判決）。
    ３次查，中美著作權保護協定係於八十二年四月二十二日立法院議決通過，同年
      七月十六日簽署生效，而我國於其後之八十七年一月二十一日修正公布之著作
      權法第四條未予修正之理由為：「二、與貿易有關之智慧財產權協定（ＴＲＩ
      ＰＳ）第九條第一項規定，會員須遵守伯恩公約規定，而伯恩公約第三條及第
      四條所規定之受保護著作，依八十一年舊法第四條第一款及第二款規定，部分
      並未涵蓋在內，例如在其他會員國境內首次發行之非會員國人著作，亦應給予
      保護即是。三、八十一年舊法第四條但書規定，條約或協定對外國人著作之保
      護另有約定，經立法院議決通過者，從其約定。由於我國若欲加入世界貿易組
      織，必須將與貿易有關之智慧財產權協定送立法院審議，若審議通過，則依八
      十一年舊法第四條但書及該協定第九條一項規定，即可適用伯恩公約第三條及
      第四條規定，而解決前述問題，本條爰不修正」，該理由肯認我國著作權法第
      四條第一款、第二款規定受保護之外國著作，並未全然涵蓋伯恩公約規定之受
      保護著作，而須在我國加入世界貿易組織後，伯恩公約會員國始得依我國著作
      權法第四條但書及ＴＲＩＰＳ第九條第一項規定，主張適用伯恩公約對於受保
      護著作之規定；是日本雖為伯恩公約之會員國，然在我國未加入世界貿易組織
      前，日本人之著作當不得透過授權我國人，並循中美著作權保護協定，在我國
      取得著作權之保護，否則豈非所有伯恩公約締約國，均得藉此方式，在無互惠
      之情形下，片面主張中美間就著作權保護所為互惠約定之全部權利，此顯與上
      揭立法理由齟齬，另我國雖於九十一年一月一日加入世界貿易組織，惟依罪刑
      法定原則，本件仍應以行為時之相關規定論斷。
    ４中美著作權保護協定固以伯恩公約為藍本，惟中美著作權保護協定第一條第四
      項則為伯恩公約所無，苟解釋該條項不佐以國際協定之性質及中美締約目的，
      徒拘泥於文字，將造成任何與我國沒有著作權互惠關係之國家國民著作，均可
      授權我國人，而透過中美著作權保護協定在我國受到保護，而我國人之著作卻
      不能授權各該無互惠關係國家國民，透過中美著作權保護協定在各該無互惠關
      係國家受到保護，此除有違國際協定之性質及著作權法互惠原則外，更與前開
      立法理由扞格。
    ５綜前析述，中華民國人或美國人之創作物，且於中華民國或美國領域內首次發
      行著作者，或於中華民國或美國所參加之多邊著作權公約會員國內首次發行後
      ，一年內經由有關各方（指中華民國人或美國人）簽署協議取得專有權利者（
      協定第一條第四項），始為中美著作權保護協定之受保護者，本件著作物為日
      本人創作，亦即本件仍應受著作權法第四條第一款三十日限制。
四、綜上，告訴人所主張系爭遭查扣被告出租之「愛神惡作劇」錄影帶，並未在我國
    管轄境內首次發行，亦未在日本國內首次發行後三十日內，於我國管轄境內發行
    ，而日本與我國並未簽訂有關保護著作權之條約或協定，且依其本國法之法令及
    慣例，未對我國國民之著作加以保護，是以該視聽著作無從依我國著作權法享有
    著作權；又日本人非中美著作權保護協定規定受保護之人，告訴人亦無援引中美
    著作權保護協定，在我國主張享有著作權之餘地，則告訴人並非著作財產權受侵
    害之被害人，其法益並不因犯罪而受直接之侵害，所提告訴於法不合，係屬未經
    合法告訴，且告訴乃論之罪，未經合法告訴者，應為不受理之判決，刑事訴訟法
    第三百零三條第三款定有明文，且程序先於實體，為刑事訴訟法之原則，原審法
    院因而為不受理之諭知，核無不合。公訴人循告訴人之聲請提起上訴，其意旨略
    以：系爭影片係由被害人於八十九年六月二十一日在日本國首次發行後，即於三
    十日內向行政院新聞局送審，並經註冊在案，被害人取得專屬授權後，將出版之
    權利交付得利影視股份有限公司在台總經銷，未料得利影視股份有限公司遲至同
    年八月份始發行至市場上。依據司法院之函示，若取得專屬授權並經註冊者，即
    取得著作權法之保護，殊不論該著作是否在日本國首次發行後三十日內在台發行
    ，而首次發行後一年內發行者，應準用著作權法第四條之相關規定，爰依法提起
    上訴云云。惟告訴人係於八十九年七月十日取得行政院新聞局錄影節目帶審查合
    格證明書，此有該證明書一紙在卷可稽（見偵查卷第七十三頁），此已非取得該
    錄影節目之著作權，既非將著作重製物提供公眾交易或流通，能滿足公眾合理需
    要，依前開說明，並不符合著作權法對發行之定義，尚不能認為有於我國領域外
    首次發行後三十日內在我國管轄區域內發行，是不能依著作權法第四條第一款規
    定享有著作權。檢察官上訴意旨略謂告訴人於「愛神惡作劇」在日本國首次發行
    後三十日內，將節目送行政院新聞局審查，得依著作權法第四條第一款規定享有
    著作權，容有誤會，尚不足採。又本件著作在我國實際發行時間應係在告訴人授
    權得利公司銷售之後，即八十九年八月中旬，距離在日本首次發行時間，已逾三
    十日，非屬首次發行或同步發行，告訴人自不得援引著作權法第四條第一款之規
    定，主張在我國享有著作權，且本件日本人之著作，亦不屬中美著作權保護協定
    適用之範疇，已如前述，是檢察官之上訴，難認有理由，應予駁回。
據上論斷，應依刑事訴訟法第三百六十八條，判決如主文。
案經檢察官李金定到庭執行職務。
中    華    民    國      九十一  年       三       月        十九      日
                             臺灣高等法院刑事第二十二庭
                                 審判長法  官  許  正  順
                                       法  官  胡  方  新
                                       法  官  林  明  俊
右正本證明與原本無異。
不得上訴。
                                       書記官  蕭  進  忠
中    華    民    國      九十一  年       三       月        十九      日
